臺灣高等法院刑事判決
109年度上易字第438號
上  訴  人  
即  被  告  謝東映


選任辯護人  黃宗哲律師
上列上訴人即被告因妨害風化案件，不服臺灣新北地方法院108
年度易字第512號，中華民國108年12月25日第一審判決（起訴案
號：臺灣新北地方檢察署107年度偵字第36825號），提起上訴，
本院判決如下：
    主  文
上訴駁回。
    事  實
一、甲○○於民國107年9月25日21時42分許，騎乘車牌號碼000- 0
    00號普通重型機車，行經新北市三重區○○路4段與○○街口（
    下稱第一地點），見步行之少年姚○升（91年1月生，真實姓
    名、年籍均詳卷）、張○華（91年5月生，真實姓名、年籍均
    詳卷）於該路口停等紅綠燈，竟基於意圖供人觀覽而公然猥
    褻之犯意，先騎乘該機車至姚○升、張○華旁，在上開不特定
    多數人得以共見共聞之路口，掏出並撫摸其生殖器，以此方
    式而公然為猥褻行為。嗣姚○升、張○華綠燈前行，甲○○見狀
    復騎乘該機車前行至新北市三重區○○路4段000巷巷口斑馬線
    上停等（下稱第二地點），待姚○升、張○華行經該處，甲○○
    復接續前開犯意，以同一方式為公然猥褻行為。
二、案經新北市政府警察局三重分局（下稱三重分局）報請臺灣
    新北地方檢察署檢察官偵查起訴。
    理  由
壹、證據能力方面：
一、證人姚○升、張○華於警詢及本院所為指認之證據能力：
　㈠按現行刑事訴訟法並無關於指認犯罪嫌疑人、被告程序之規
    定，如何經由被害人、檢舉人或目擊證人以正確指認犯罪嫌
    疑人或被告，自應依個案之具體情形為適當之處理。依法務
    部及內政部警政署於93年6月23日、107年8月10日分別修正
    之「檢察機關辦理刑事訴訟案件應行注意事項及「警察機關
    實施指認犯罪嫌疑人注意事項」之規定，於偵查過程中指認
    犯罪嫌疑人或被告，係採取「選擇式」列隊指認，而非一對
    一「是非式的單一指認」；供選擇指認之數人在外形上不得
    有重大的差異；實施照片指認，不得以單一相片提供指認，
    並避免提供老舊照片指認；指認前應由指認人先陳述嫌疑人
    的特徵、不得對指認人進行誘導或暗示等程序，固可提高指
    認的正確度，以預防指認錯誤之發生。其規定如此指認方式
    ，係為防止被害人、檢舉人、目擊證人對於從未見過之犯罪
    嫌疑人，因警察機關誘導致誤為指認之情形。然指認程序，
    除須注重人權保障外，亦需兼顧真實發現，確保社會正義之
    實現。而偵查中之指認，法院應綜合指認人於案發時所處之
    環境，是否足資認定其確能對犯罪嫌疑人觀察明白、認知犯
    罪行為人行為之內容，事後依憑個人之知覺及記憶所為之指
    認是否客觀可信等事項為審查。至於法務部及司法警察主管
    機關對於指認程序所訂頒之相關要領、規範，旨在促使辦案
    人員注意，非屬法律位階，尚不得僅因指認程序與相關要領
    或規範未盡相符，遽認其指認程序違法。倘指認過程中可能
    形成之記憶污染及判斷誤導均已排除（如犯罪嫌疑人與指認
    人熟識，或曾與指認人長期、多次或近距離接觸而無誤認之
    虞），且其指認並未違背經驗或論理法則，亦非單以指認人
    之指認為論罪之唯一依據，自不得僅因指認程序與上開要領
    未盡相符，即認為無證據能力（最高法院101年度台上字第1
    429號、106年度台上字第3510號判決意旨可資參照）。查證
    人姚○升於107年9月26日警詢時證稱：有1個不明男子，頭戴
    黑色安全帽，身著短袖、黃色海灘短褲，騎著1台機車，車
    頭是藍白色的，停在伊等面前，一直看著伊與伊同學，然後
    用右手將他的生殖器拿出來，對著伊等不停的撫摸自己的生
    殖器，然後伊等覺得很噁心，趕快離開，往前走一段路到前
    面屈臣氏，就發現那個男子騎車在路邊等伊等，然後一直看
    著伊等；當時對伊為公然猥褻行為之男子為犯罪嫌疑人指認
    表上編號1號之人〔按指上訴人即被告甲○○（下稱被告）〕等
    語（見偵卷第12頁）；復於偵查中證稱：伊跟張○華走到爭
    鮮壽司店門口時，有1台藍白機車停在旁邊，該名機車騎士
    用手做自慰的動作，伊等就繼續往前走到下一個路口時，大
    約在屈臣氏附近就看到該名機車騎士繞到伊等前面停下來等
    語明確（見偵卷第45頁）；而證人張○華於警詢時證稱：伊
    等在三和路4段與慈愛街口等紅燈時，在爭鮮壽司店門口，
    有1個不明男子頭戴黑色安全帽，身著短袖、黃色海灘短褲
    ，騎著1台機車，車頭是藍白色的，停在伊等面前，然後伊
    等就走到前面的屈臣氏，那個男子就騎車停在路邊等伊等，
    然後一直在看伊等等語（見偵卷第16頁），可知證人姚○升
    、張○華在未指認被告之前，即已完整描述被告之穿著；又
    員警於證人姚○升於107年9月25日報案後，即已調取案發現
    場監視器錄影檔案光碟，並於勘驗後得知本案公然為猥褻行
    為之人係斯時騎乘車牌號碼000-000號普通重型機車之騎士
    ，而被告係上開車牌號碼000-000號普通重型機車之實際車
    主等情，有三重分局慈福派出所受理刑事案件報案三聯單及
    現場監視器錄影檔案畫面翻拍照片等件在卷可稽（見偵卷第
    21頁），足認本件證人姚○升、張○華於案發時曾2次近距離
    接觸被告，且本案認定被告犯公然猥褻罪，並非係以證人姚
    ○升、張○華於警詢中所為照片指認為唯一依據（詳後述），
    依上開說明，被告之辯護人辯稱：證人姚○升、張○華於警詢
    時據以指認被告之犯罪嫌疑人指認表中僅有被告1人戴安全
    帽，有誘導之嫌，指認部分無證據能力云云，即屬無據。
　㈡次按對於犯罪嫌疑人之指認，除有特別情事外，其正確與否
    ，固多取決於第一次之指認，因重複進行指認，易導致記憶
    之印象混淆重疊，失去指認之真諦，難認有何證據價值。惟
    指認方式非僅一端，常見有「照片指認」、「聲音指認」、
    「真人指認」、「錄影帶指認」等，不一而足，各項指認方
    式所憑藉之基礎並非相同，故分別以上開不同方式進行指認
    時，均屬各該指認方式之「第一次指認」，尚非可加總各項
    憑藉基礎不相同之指認，而指為「重複指認」。況實務上常
    隨案情之發展，在被指認人未到案前，為明白調查方向，常
    先以照片供證人指認，或查獲錄音、錄影檔案時，再提供錄
    音、錄影以供證人辨認，迨本人到案時，則可依其本人之形
    貌、聲音、動作、特徵等項更進一步為指認，自不能因之指
    為重複指認；又就審判中之指認言，審判中之指認乃屬證人
    在審判中之供述證據，均依人證之法定程序為之，並無違反
    傳聞法則之問題，而透過交互詰問之調查程序，該供述證據
    之可信性和真實性已受嚴格檢驗，且案件已進入審判階段，
    已非偵查中之初次指認亦無誤導偵查方向及侵害被指認人之
    權益可言，故審判中並無禁止單一指認之必要。如證人於審
    判中陳述其出於親身經歷之見聞所為指認，並依法踐行詰問
    之程序後，綜合證人於案發時停留之時間及所處之環境等各
    項情況，足資認定其確能對被告觀察明白，認知被告行為之
    內容，該事後依憑個人之知覺及記憶所為之指認客觀可信，
    並非出於不當之暗示，亦未違背一般日常生活經驗之定則或
    論理法則，又非單以證人之指認為被告論罪之唯一依據，即
    非不得採為判決之基礎（最高法院99年度台上字第6006號、
    99年度台上字第2651號判決意旨參照）。查證人姚○升、張○
    華於本院作證時之證述，均係依憑個人之知覺及記憶所為之
    客觀指認，非出於不當之暗示，並依法踐行交互詰問之程序
    ，且本案非以證人姚○升、張○華之指認為被告論罪之唯一依
    據（詳後述），依上說明，證人姚○升、張○華於本院所為指
    認部分均有證據能力。
二、又按被告以外之人於偵查中向檢察官所為之陳述，除顯有不
    可信之情況者外，得為證據，刑事訴訟法第159條之1第2項
    定有明文。蓋現行法之檢察官仍有訊問被告、證人及鑑定人
    之權限，其應踐行之程序又多有保障被告或被害人之規定，
    證人、鑑定人於偵查中亦均須具結，就刑事訴訟而言，其司
    法屬性甚高；而檢察官於偵查程序取得之供述證據，其過程
    復尚能遵守法令之規定，是其訊問時之外部情況，積極上具
    有某程度之可信性，除消極上顯有不可信之情況者外，均得
    為證據。故主張其為不可信積極存在之一方，自應就此欠缺
    可信性外部保障之情形負舉證責任（最高法院98年度台上字
     第2904號判決意旨參照）。從而，被告以外之人前於偵查
    中，經具結後所為證述，除反對該項供述具有證據能力之一
    方，已釋明「顯有不可信之情況」之理由外，皆得為證據。
    查證人姚○升、張○華於偵查中向檢察官所為之陳述，均係以
    證人之身分，經檢察官均告以具結之義務及偽證之處罰，經
    其等具結，而於負擔偽證罪之處罰心理下所為，係經以具結
    擔保其等證述之真實性。又證人姚○升、張○華於前開檢察官
    訊問時，並無證據係遭受強暴、脅迫、詐欺、利誘等外力干
    擾情形，或在影響其等心理狀況致妨礙其等自由陳述等顯不
    可信之情況下所為，揆諸前開說明，證人姚○升、張○華於偵
    查中之證述，既均無顯不可信之情況，自均有證據能力。至
    證人姚○升、張○華於前開偵查中之證述，固屬未經被告反對
    詰問之傳聞證據，惟按未經被告行使詰問權之被告以外之人
    於偵查中向檢察官所為之陳述，應屬未經完足調查之證據，
    非謂無證據能力。且證人姚○升、張○華於本院均已到庭作證
    ，並經檢察官、被告及其辯護人充分之實質詰問，是被告詰
    問權之欠缺，已於審判中由檢察官、被告及其辯護人行使予
    以補正。
三、至於非供述證據部分，檢察官、被告及其辯護人於本院準備
    程序期日均同意或不爭執其等證據能力，復均查無違反法定
    程序取得或其他不得作為證據之情形，且經本院於審理期日
    提示予檢察官、被告及其辯護人而為合法調查，應認均有證
    據能力。
貳、實體部分：
一、認定犯罪事實所憑之證據及理由： 
    訊據被告固不否認上開車牌號碼000-000號普通重型機車為
    其所出資購買並使用等事實，惟矢口否認有何公然猥褻犯行
    ，辯稱：伊雖然有使用車牌號碼000-000號普通重型機車，
    但是別人也有該車鑰匙，且伊公司進去的樓梯門口有兩把鑰
    匙，伊沒有於上開時間，騎乘行經新北市三重區三和路4段
    與慈愛街口，也沒有做這件事；監視器錄影檔案畫面內容與
    姚○升、張○華所述不符，也看不出機車騎士有打手槍的動作
    ，且該機車騎士在壽司店門口、屈臣氏門口感覺都是在講電
    話還沒講完，騎士在屈臣氏門口好像講完電話後，就站起來
    將東西放到車箱，為避開紅燈，所以抄小路離開云云。經查
    ：
  ㈠1名頭戴黑色安全帽、身著淺色短袖上衣、黃色短褲、拖鞋之
    男子於107年9月25日21時42分許，騎乘藍白色車身之機車，
    行經第一地點，於姚○升、張○華於該路口停等紅綠燈之際，
    騎乘該機車至姚○升、張○華旁，在上開不特定多數人得以共
    見共聞之路口，掏出並撫摸其生殖器，以此方式而公然為猥
    褻行為；嗣姚○升、張○華綠燈前行，該男子復騎乘該機車前
    行至第二地點停等，待姚○升、張○華行經該處，其再以同一
    方式為公然猥褻行為等事實，業經證人姚○升先於偵查中證
    稱：當天放學回家時，伊跟張○華一起從三和國中捷運站出
    來，走到爭鮮壽司店門口，有1台藍白色機車，停在旁邊，
    伊看到該名機車騎士用手做自慰的動作，當時伊不確定他是
    否針對伊等，伊等就繼續往前走到下一個路口，大約在屈臣
    氏附近就看到該名機車騎士騎車繞到伊等前面停下來，一邊
    看著伊等，一邊用手做自慰的動作，他2次做出自慰動作時
    ，都有露出生殖器，伊就對著他說你在幹嘛，他沒有理伊等
    ，伊等就繞過去繼續往前走，接著就去報警等語（見偵卷第
    45頁）；復於本院證稱：107年9月25日晚間9時40分，在新
    北市三重區三和路4段與慈愛街口即爭鮮壽司店門口附近，
    等紅綠燈時，伊低著頭在滑手機，餘光看到他（按指機車騎
    士）掏生殖器，褲子沒有脫，是拉下來到生殖器下面一點，
    伊有看到陰囊跟生殖器，他用1隻手自慰，手有上下抽動。
    伊跟該名男子在第一地點沒有對到眼，到第二地點有對視，
    伊有問他「你在幹嘛嗎」，他沒有說話，騎車就走了。他在
    三和路做自慰動作時，是朝著伊等做，因為伊等有對到眼且
    不只1次，所以確定是朝著伊等做，所謂「不只1次」就是在
    爭鮮壽司前面到屈臣氏前面兩處都有做等語（見本院卷第12
    3至129頁）；而證人張○華於本院亦證稱：107年9月25日晚
    間9時40分，在新北市三重區三和路4段與慈愛街口即爭鮮壽
    司店門口附近（按指第一地點），1名頭戴黑色安全帽、穿
    海灘褲的男子把1台藍色機車停在路口，伊經過機車的時候
    ，有看到他左手一直動，動作很像是打手槍的行為，就是看
    到他在生殖器上下搓動，但伊並不知道他在打手槍，然後姚
    ○升跟伊講時，伊就覺得對；在第二地點，伊有看到機車停
    在屈臣氏的巷口，伊經過他的機車時，跟方才所述一樣，他
    的左手一直在動，伊等經過那路段，回頭看他的時候，他看
    到伊等，與伊等對視後就騎車騎走等語綦詳（見本院卷第11
    5至121頁），並有現場監視器錄影檔案畫面翻拍照片等件附
    卷可參（見偵卷第21頁），且經原審當庭勘驗現場監視器錄
    影檔案無訛，製作有勘驗筆錄1份附卷可參（見原審卷第68
    、69頁），應堪認定。
　㈡復證人姚○升先於偵查中證稱：伊可以確認對伊做出自慰動作
    的機車騎士就是在場的被告，他當時穿海灘褲，戴深色全罩
    安全帽，安全帽面罩是打開的，伊所稱的全罩安全帽指的是
    沒有包覆到下巴的全罩式安全帽，就如同刑案現場照片編號
    1、2所示的安全帽等語（見偵卷第45、47頁）；又於本院證
    稱：伊跟該名男子在第一地點沒有對到眼，到第二地點有對
    視，伊有看清楚該名男子的臉部，就是在庭被告，伊在警詢
    時，是看臉認出該名男子就是被告，不是憑那頂黑色安全帽
    認出該名男子是被告的等語（見本院卷第124、127頁）；而
    證人張○華於本院亦證稱：伊有與被告對視，隱約有看到該
    名男子的臉部，伊現在還能指認出做好像「打手槍」動作的
    人，就是在庭被告等語（見本院卷第116、119、12頁）。再
    上開頭戴黑色安全帽、身著淺色短袖上衣、黃色短褲、拖鞋
    之男子於為上開猥褻之行為後，騎乘車牌號碼000-.F.號（
    末尾為O或Q）、黑底黃字之擋泥板之機車離去乙節，有前引
    之現場監視器錄影檔案畫面翻拍照片附卷可查；酌以被告先
    於警詢時自承：伊有騎乘車牌號碼000-000號普通重型機車
    ，戴黑色的半罩式安全帽，最近都是伊騎該機車等語（見偵
    卷第7、8頁）；復於原審時自承：107年9月25日21時40分，
    伊有騎乘車牌號碼000-000號普通重型機車，該車是伊很久
    以前出錢以丁筱雯名義買的，這台機車都是伊騎，偶爾丁筱
    雯也會騎等語明確（見原審卷第42、43頁），堪認前開現場
    監視器錄影檔案所攝得頭戴黑色安全帽、身著淺色短袖上衣
    、黃色短褲、拖鞋之男子即為被告。是以，被告確為本案公
    然猥褻之行為人。
　㈢被告雖辯稱：伊雖然有使用車牌號碼000-000號普通重型機車
    ，但是別人也有該車鑰匙，且伊公司進去的樓梯門口有兩把
    鑰匙，伊沒有於上開時間，騎乘行經新北市三重區三和路4
    段與慈愛街口云云，惟核與前開證人姚○升、張○華之證述不
    合；況且被告於警詢時先自承：107年9月25日21時40分許，
    除伊以外，沒有其他人會騎乘該機車，只有伊會騎乘該機車
    等語（見偵卷第8頁）；復於原審時自承：107年9月25日21
    時40分，伊有騎乘車牌號碼000-000號普通重型機車等語甚
    明（見原審卷第43頁），是被告此部分所辯，尚難採信。
　㈣被告另辯稱：監視器錄影檔案畫面內容與姚○升、張○華所述
    不符，也看不出機車騎士有打手槍的動作，且該機車騎士在
    壽司店門口、屈臣氏門口感覺都是在講電話還沒講完，騎士
    在屈臣氏門口好像講完電話後，就站起來將東西放到車箱，
    為避開紅燈，所以抄小路離開云云。惟查：
　　⒈證人姚○升、張○華於偵查及本院審理中除就證人姚○升是否
      有出聲詢問被告「你在幹嘛」乙節部分供述有些許出入，
      且就被告騎乘機車離去第二地點之時點與現場監視器錄影
      光碟攝錄畫面所示有所出入外，就關於本案核心事項（即
      被告如何公然為猥褻之行為）部分前後證詞並無重大歧異
      矛盾之處，堪以採信。
　　⒉又證人姚○升、張○華於偵查中證稱：被告的動作顯然不是
      在抓癢，若是抓癢，他應該是把手伸進去抓，不是直接把
      生殖器拿出來在外面做自慰動作等語（見偵卷第47頁）；
      酌以原審勘驗現場監視器畫面結果略以：「監視器畫面時
      間2018年9月25日21時42分55秒至21時43分3秒，1名頭戴
      黑色安全帽、身穿淺色短袖上衣、黃色短褲、拖鞋之男子
      （下稱D男，按即被告），騎乘藍白色車身之機車，由三
      和路4段靠右橫擋在三和路4段155巷巷口斑馬線上，並注
      視其右方人行道。21時43分4秒至21時43分6秒，D男看一
      眼下方，左腳在機車踏板上、右腳踩地面，右手肘彎起將
      右手掌置於右臉側，並將左手置於胯下，再往下看。21時
      43分10秒至21時43分20秒，D男維持相同的姿勢，左右張
      望，左手在胯下動，有撫摸之動作。21時43分21秒至21時
      43分32秒，2名背著相同包包之男子（畫面左側男子下稱E
      男、右側男子下稱F男，按即證人姚○升、張○華）自D男上
      開望向之人行道處往D男處前行。21時43分33秒至21時43
      分37秒，E男、F男繞過D男機車後方繼續前行，E男於經過
      D男機車後方時有望向D男，於E男、F男經過後，D男隨即
      望向E男、F男。21時43分38秒至21時43分44秒，D男面向
      畫面上方即E男、F男離去的方向看，右腳彎起放在機車踏
      板處，將右手放下至大腿內側，並往胯下看等情，有原審
      勘驗筆錄及截圖照片等件在卷可參（見原審卷第68、69、
      77至81頁），足見被告確有刻意將機車橫擋在三和路4段1
      55巷巷口斑馬線上，並望向證人姚○升、張○華之方向，待
      證人姚○升、張○華經過後，亦望向證人姚○升、張○華，其
      間並有「左手置於胯下，再往下看」、「左手在胯下動，
      有撫摸之動作」、「右手放下至大腿內側，並往胯下看」
      等動作無訛。
  ㈤綜上所述，被告前開所辯，均不足採信。本件事證已臻明確
    ，被告犯行洵堪認定，應予依法論科。
二、論罪：
  ㈠按刑法第2條第1項規定「行為後法律有變更者，適用行為時
    之法律。但行為後之法律有利於行為人者，適用最有利於行
    為人之法律」，係規範行為後法律變更所生新舊法比較適用
    之準據法；該條規定所稱「行為後法律有變更者」，包括犯
    罪構成要件有擴張、減縮，或法定刑度有變更等情形。故行
    為後應適用之法律有上述變更之情形者，法院應綜合其全部
    罪刑之結果而為比較適用。惟若新、舊法之條文內容雖有所
    修正，然其修正內容與罪刑無關，僅為文字、文義之修正、
    條次之移列，或將原有實務見解及法理明文化等無關有利或
    不利於行為人之情形，則非屬上揭所稱之法律有變更，亦不
    生新舊法比較之問題，而應依一般法律適用原則，逕行適用
    裁判時法。故行為後法律若有修正，不論是否涉及前揭法律
    變更，抑或僅係無關行為人有利或不利事項之修正，法院應
    綜合法律修正之具體內容，於理由內說明有無刑法第2條第1
    項所規定「行為後法律有變更」之情形及應適用之法律，始
    屬適法（最高法院107年度台上字第4438號判決意旨參照）
    。本案被告行為後，刑法第234條第1項雖於108年12月25日
    經修正公布，同年12月27日施行，惟查修正後之規定係依刑
    法施行法第1條之1第2項但書規定將罰金提高3倍，亦即將原
    本之銀元3,000元修正為同額之新臺幣9,000元，其修正之結
    果均不生有利或不利於行為人之情形，非屬法律變更，自不
    生新舊法比較之問題，而應依一般法律適用原則，均逕行適
    用裁判時法。
  ㈡核被告所為，係犯刑法第234條第1項之公然猥褻罪。
　㈢被告於第一地點、第二地點，分別以相同方式為公然猥褻行
    為，係於密切接近之時間、地點實施，侵害同一法益，各行
    為之獨立性極為薄弱，依一般社會健全觀念，在時間差距上
    ，難以強行分開，在刑法評價上，視為數個舉動之接續施行
    ，合為包括之一行為予以評價，較為合理，為接續犯。　
三、駁回上訴之理由：
    原審審理結果，認被告所犯罪證明確，而適用刑法第234條
    第1項等規定，並以被告之責任為基礎，審酌被告蓄意挑選
    當時身著制服、年紀均輕之證人姚○升、張○華2人犯案，惟
    尚無與其2人發生肢體接觸，且以騎乘機車方式犯案及逃逸
    等犯罪手段，被告並無任何犯罪科刑紀錄，可見其品行尚可
    ，自稱大學畢業之智識程度，所為不僅敗壞社會風氣，亦對
    年紀尚輕之證人姚○升、張○華2人產生一定程度的心理影響
    等犯罪所生之危害，始終否認犯行，並積極提出不實辯解之
    犯後態度等一切情狀，量處有期徒刑5月及諭知易科罰金之
    折算標準，經核認事用法均無違誤，量刑亦屬妥適。是被告
    猶執前詞否認犯罪，上訴指摘原審判決不當云云，為無理由
    ，應予駁回。
據上論斷，應依刑事訴訟法第368條，判決如主文。
本案經檢察官阮卓群提起公訴，檢察官何明楨到庭執行職務。
中　　華　　民　　國　　109 　年　　8 　　月　　12　　日
                  刑事第十一庭  審判長法 官  楊力進
                                      法 官  沈君玲
                                      法 官  雷淑雯
以上正本證明與原本無異。
不得上訴。
                                      書記官 林立柏
中　　華　　民　　國　　109 　年　　8 　　月　　18　　日
附錄本案論罪科刑法條：
中華民國刑法第234條
意圖供人觀覽，公然為猥褻之行為者，處1年以下有期徒刑、拘
役或9,000元以下罰金。
意圖營利犯前項之罪者，處2年以下有期徒刑、拘役或科或併科3
萬元以下罰金。